---
title: "Herramientas Básicas de Minería de Datos"
author: "Juan C. Correa^[Juan C. Correa can be contacted through: juan.correan@cesa.edu.co]"
date: "Cesa Business School, Bogotá, Colombia"
output: pdf_document
---

En la minería de datos una de las primeras tareas por hacer es saber si las bases de datos que uno tiene están o no listas para usar. Veamos un ejemplo. 

```{r, echo = FALSE, warning = FALSE}
suppressPackageStartupMessages(library(tidyverse))
```

# Algunas aplicaciones de la minería de datos

## Aplicaciones de limpieza (tidyr)

Las primeras aplicaciones para hacer minería de datos con R dependen de la librería o paquete "tidyr" que forma parte del ecosistema de librerías "tidyverse".

```{r}
library(tidyr)
library(tidyverse)
```

Ahora, vamos a ver cinco versiones de bases de datos que contienen los mismos datos, pero están dispuestos de forma diferente.

"Table 1" tiene cuatro columnas (country, year, cases, population) y seis filas.

```{r}
data("table1")
head(table1)
```

"Table 2" tiene 12 filas y cuatro columnas (country, year, type, count)

```{r}
data("table2")
head(table2)
```

"Table 3" tiene seis filas y tres columnas (country, year, rate)

```{r}
data("table3")
head(table3)
```

"Table4a" tiene tres columnas (country, 1999, 2000) y tres filas.

```{r}
data("table4a")
head(table4a)
```

"Table4b" tiene tres columnas (country, 1999, 2000).

```{r}
data("table4b")
head(table4b)
```

Si recordamos el slide 13 de la sesión 3B, será inmediatamente evidente que de todas estas tablas, la única que cumple con el principio de datos limpios es Table1, mientras que las demás son versiones sucias de Table1. Por fortuna, en R (y también en Python) existen sintaxis que le permiten limpiar bases de datos para dejarlas en formato limpio y listo para usar.

### Aplicación 1: Gathering

Gathering (del verbo reunir en inglés) sirve para arreglar bases de datos que tienen  columnas que en realidad muestran los valores de una variable no mencionada explícitamente. Ejemplo:

```{r}
table4a %>%
gather(`1999`, `2000`, key = "year", value = "cases")
```

### Aplicación 2: Spreading

Spreading (del verbo esparcir en inglés) sirve para arreglar bases de datos que tienen observaciones o registros esparcidos en diversas filas (es la función opuesta a gathering). Ejemplo:

```{r}
spread(table2, key = type, value = count)
```

### Aplicación 3: Separate

Separate (del verbo separar en inglés) sirve para separar registros que muestran observaciones mezcladas de variables. Ejemplo:

```{r}
table3 %>%
separate(rate, into = c("cases", "population"))
```

### Aplicación 4: Unite

Unite (del verbo unir en inglés) es el opuesto de separate. Ejemplo:

```{r}
table5 %>%
unite(new, century, year)
```

## Aplicaciones de datos relacionales

Las aplicaciones de datos relacionales en R dependen de la librería "dplyr" que también pertenece al ecosistema de librerías "tidyverse".

```{r}
library(nycflights13)
```

### Aplicación 5: Mutating joins

Mutating joins (del inglés unión mutante) sirve para combinar variables que provienen de dos tablas. En este ejemplo vamos a combinar variables dispuestas en la tabla flights con variables dispuestas en la tabla airlines, a través de la función "left_join".

```{r}
flights2 <- flights %>%
select(year:day, hour, origin, dest, tailnum, carrier)
head(flights2)
flights2 %>%
select(-origin, -dest) %>%
left_join(airlines, by = "carrier")
```

Para los próximos ejemplos, vamos a usar estas bases de datos de juguete:
```{r}
x <- tribble(~key, ~val_x,
             1, "x1",
             2, "x2",
             3, "x3")

y <- tribble(~key, ~val_y,
             1, "y1",
             2, "y2",
             4, "y3")

x
y
```

### Aplicación 6: Inner join

Inner join (del inglés unión interna) sirve para unir observaciones que compartan una misma variable clave (key).

```{r}
x %>% inner_join(y, by = "key")
```

### Aplicación 7: Outer join

Outer join (del inglés unión externa) sirve para mantener las observaciones o registros que aparecen en al menos una de las bases de datos. Hay tres tipos de outer joins: left_join (mantiene todas las observaciones de x), right_join (mantiene todas las observaciones de y), y full_join (mantiene todas las observaciones de x y de y). Estas funciones trabajan al añadir una observación virtual adicional en cada tabla, llenándola con un caso vacío o NA.

```{r}
left_join(x, y)

right_join(x, y)

full_join(x, y)
```

